【裁判字號】    95,訴,27
【裁判日期】    950331
【裁判案由】    撤銷股東會決議
【裁判全文】
臺灣新竹地方法院民事判決                95年度訴字第27號
原      告  乙○○
被      告  巨擘科技股份有限公司
                        號
法定代理人  甲○
                        號
訴訟代理人  張靜律師
上列當事人間撤銷股東會決議事件，本院於民國95年3月13日辯
論終結，判決如下：
    主      文
原告之訴駁回。
訴訟費用由原告負擔。
    事實及理由
一、原告主張：緣被告公司於民國九十四年十一月二十一日召開
    九十四年度第一次股東臨時會（以下簡稱系爭會議），原告
    為被告公司股東（股東戶號：１０２７５），並參加系爭會
    議，而該次會議於討論其第一案（以下簡稱系爭議案）即關
    於九十三年度盈餘分配是否保留不予分配時，會議主席即被
    告公司董事長僅讓一名股東發言，於原告提出發言請求時，
    會議主席卻拒絕讓原告發言，亦未再讓其他股東發言，且於
    未經任何討論之情況下，即裁示逕付表決，且表決通過推翻
    先前已經決議（即九十四年六月二十五日股東常會之決議）
    發放現金股利之議案，而予以決議保留盈餘不予分配。而因
    被告公司之公司章程第十一條規定公司股東每股有一表決權
    ，其意即在保障每一股東之發言權，而該條復規定就此一股
    東發言權之保障事項，如其公司之「股東會議事規則」另有
    規定者從其規定，而依被告公司之「股東會議事規則」第九
    條至第十二條之規定內容，其保障每一位出席會議之股東就
    每一議案至少有二次發言權，且議案必須經過充分討論後始
    得付予表決，準此，可認被告公司會議主席於系爭會議不讓
    原告發言，且未經充分討論即裁示逕付表決，其決議方法已
    有違反被告公司章程及違反前述「股東會議事規則」之違反
    法令之情事，且瑕疵亦屬重大。況依被告公司之股東會議事
    規則第十五條規定：「本規則未定事項，悉依證券交易法、
    公司法、內政部頒布之議事規範及本公司章程之規定辦理」
    ，而依據主管機關依公司法第一百八十二條之一第二項，為
    規範各公司所制定之股東會議事規則之內容，所訂頒之「股
    東會議事規則參考範例」，其中第十條第四項亦規定「主席
    對於議案及股東所提之修正案或臨時動議，應給予充分說明
    及討論之機會，認為已達可付表決之程度時，得宣布停止討
    論，提付表決」，惟被告公司該次會議主席卻在無任何發言
    討論過多、阻礙議事進行之情況下，拒絕讓原告發言，並在
    未經充分討論情形下，即提付表決，其程序上亦已有違反被
    告公司之「股東會議事規則」及前述「股東會議事規則參考
    範例」之顯屬違法之情事。再者，該次會議主席濫用其議事
    權，無故禁止包括原告等之出席股東發言，剝奪原告等舉手
    發言之請求，所為亦顯然違背民法第一百四十八條所定之「
    誠實信用原則」。是依前所述，就系爭會議之前述議案，被
    告公司顯有決議方法違反法令、公司章程及誠信原則之情形
    ，且其瑕疵情形重大。而因原告在系爭會議中已就此瑕疵當
    場提出異議，然被告公司並未妥善處理，原告為顧及廣大投
    資股東之權益，爰於系爭會議決議之日起三十日內，依公司
    法第一百八十九之規定，以系爭會議之決議方法具有違反法
    令、公司章程及誠信原則之重大瑕疵，提起本件訴訟，並聲
    明：請求予以判決撤銷系爭會議之系爭議案之決議等情，並
    一併聲明訴訟費用由被告負擔等語。
二、被告固不爭執就系爭會議之系爭議案，當天並沒有超過三名
    股東要求發言，且被告公司之法定代理人即當天會議主席確
    實僅讓一名股東發言，而未讓原告發言，也未就系爭議案進
    行充分討論，即指示逕付表決，以及原告當天在表決前，在
    議場內有當場提出反對逕付表決之異議，暨原告確已於決議
    作成之三十日內提起本件訴訟之情，惟否認被告公司該次會
    議主席之行為有何決議方法違背法令或章程等之情形，辯稱
    ：該次會議是否經過充分討論及有無讓股東發言，均與公司
    法第一百八十九條所指之決議方法無關，況被告公司之章程
    內及相關法令內，均未規定必須讓請求發言之股東均發言並
    進行充分討論後，議案始能進入表決，是縱使被告公司會議
    主席當天未讓原告發言及充分討論即指示進行表決，亦難認
    其決議方法有何違反公司章程或法令之情事存在。況且被告
    公司之股東會議事規則內只規定出席股東對於每一議案之發
    言次數以兩次為限，此一規定並不表示其保障每一股東就每
    一議案可以發言二次，且該規則內亦未規定議案必須經過股
    東充分討論後，始能進入表決。至於原告所指之「股東會議
    事規則參考範例」內，其第十條第四項內雖規定會議主席就
    議案應給予充分說明及討論之機會云云，惟查該參考範例並
    非法令，亦非屬被告公司章程之一部分，是自不得拘束被告
    公司。又被告公司章程第十一條雖規定股東每股有一表決權
    ，惟此與原告所言股東之發言權無關，是原告以該條文上開
    之約定內容，以及條文後段另訂有「本公司股東會議事規則
    另有規定者，從其規定」之內容，即謂被告公司之章程內已
    就股東發言權之保障及需經充分討論始能表決議案乙節，加
    以規範云云，尚與事實不符。故本件依原告所主張之情節，
    難認被告公司針對系爭議案之決議有何決議方法違反法令、
    章程之情事，是原告主張依公司法第一百八十九條規定請求
    法院撤銷該決議，並無理由等語。並聲明請求：駁回原告之
    訴，訴訟費用由原告負擔。
三、法院之判斷：
（一）兩造間不爭執之事項：就系爭會議之系爭議案，當天並沒
      有超過三名股東要求發言，且被告公司之法定代理人即當
      天會議主席確實僅讓一名股東發言，而未讓原告發言，且
      亦未就系爭議案進行充分討論，即指示逕付表決，以及原
      告當天在表決前，在議場內有當場提出反對逕付表決之異
      議，暨原告確已於決議作成之三十日內提起本件訴訟。
（二）茲本件兩造間有爭執應予以審究者，在於：１、被告之法
      定代理人即會議主席當天，未讓原告發言及未讓股東就議
      案進行充分討論即指示進行表決之行為，是否屬於決議方
      法之問題？是否有違反被告公司之「股東會議事規則」或
      主管機關頒行之「股東會議事規則參考範例」或被告公司
      章程之規定？２、如認被告公司法定代理人當天之前述行
      為屬於決議方法之問題，且有違反前述之被告公司「股東
      會議事規則」或「股東會議事規則參考範例」時，是否可
      認其決議方法已違反法令或被告公司章程？３、被告公司
      代表人當天之行為，是否可認其行使權利違反誠信原則，
      而認其會議之決議方法有瑕疵應予撤銷？
（三）經查，按公司法第一百七十四條至第一百八十一條有關股
      東會之決議比例、行使表決權方式、參與表決人員之限制
      、計入表決權數等之相關規定，乃均係屬有關股東會之決
      議方法之問題，此因上開規定之內容，所涉及之有關決議
      比例、行使表決權方式、參與表決人員之限制、計入表決
      權數等事項，均會直接影響到決議之結果，至就本件有關
      未讓出席而擔任股東之原告發言、未經充分討論即表決之
      情形，是否一定會影響決議之結果，已有疑義，故該等事
      項是否係屬公司法所定之決議方法之範疇，已值探究。況
      縱認係屬決議方法之問題，惟查，依被告公司之章程內容
      ，並無條文有規定股東之發言權問題或有關議案須經過股
      東充分討論始能進入表決之情，有原告提出之被告公司章
      程影本一份在卷可參。雖該章程第十一條規定：「本公司
      股東每股有一表決權（但本公司股東會議事規則另有規定
      者，從其規定」之情，惟查此部分之規定乃係針對股東表
      決權所作之規定，尚與原告所言上開股東之發言權或議案
      經過充分討論與否之事項有間，是難認被告代表人當日之
      行為，已有決議方法違反被告公司章程第十一條或章程其
      他規定之情形。
（四）次查，就原告所提出之被告公司股東會議事規則第九條至
      第十二條之規定內容觀之，乃係就股東會股東之發言及議
      案討論之問題加以規範，其中第十一條前段並規定「出席
      股東就每一議案之發言次數，以兩次為限」，且該規則第
      十五條規定「本規則未規定事項，悉依證券交易法、公司
      法、內政部頒佈之議事規範及本公司章程之規定辦理之。
      」，此有原告提出之被告公司股東會議事規則影本一份在
      卷可憑，參以依原告提出、為主管機關所公布之「股東會
      議事規則參考範例」影本，其中該範例第十條亦規定「主
      席對於議案及股東所提之修正案或臨時動議，應給予充分
      說明及討論之機會，認為已達可付表決之程度時，得宣布
      停止討論，提付表決」，是原告主張被告代表人當日未讓
      原告發言及未經充分討論即裁示逕付表決之行為，已有違
      反前述之被告公司「股東會議事規則」、「股東會議事規
      則參考範例」前述之規定乙節，固屬非虛。雖原告進一步
      主張被告代表人違反前述「股東會議事規則」、「股東會
      議事規則參考範例」之行為，即屬構成被告公司章程及法
      令之違反，然此為被告所否認。查，公司之章程係由發起
      人以全體同意訂立，為公司申請設立登記事項之一，於公
      司成立後，其變更更須經股東會之特別決議，此有公司法
      第二百七十七條之規定可明，又被告公司前述之股東會議
      事規則，依其規則第十六條之規定，固可看出其亦係經由
      股東會所決議通過，然其效力究與章程有別，且依原告提
      出之被告章程之規定內容，亦未載明有關股東會決議方法
      之事項，章程未規定者，亦適用前述股東會議事規則規定
      之條文，準此，即難認違反股東會議事規則之行為，亦屬
      違反被告公司之章程。至原告另主張被告代表人前述違反
      「股東會議事規則」、「股東會議事規則參考範例」之行
      為，即屬違反法令之行為乙節，惟查，公司法第一百八十
      二條之一第二項固規定：「公司應訂定議事規則... 」，
      然被告公司依此條規定，經由股東會決議所制定之股東會
      議事規則，尚與一般係由主管機關依據法律之授權而訂定
      之相關授權命令有別，是其應非屬中央法規標準法中所指
      之法令，堪以認定，至於原告所主張之「股東會議事規則
      參考範例」，雖係主管機關所訂定，惟其僅係參考範例，
      亦難認其內容已具有法令之效力，是亦難認有何違反法令
      之情形。
（四）是綜上所述，原告主張被告代表人當日之行為，已有決議
      方法違反法令或章程之情形乙節，尚難以成立。至於原告
      另主張被告代表人當日之行為，係濫用其議事權，無故禁
      止出席之原告發言，剝奪原告發言之權利，其權利之行使
      已違背民法第一百四十八條所定之誠實信用原則，該決議
      應予以撤銷乙節，惟按，民法第一百四十八條固規定；「
      權利之行使，不得違反公共利益，或以損害他人為主要目
      的。行使權利，履行義務，應依誠實及信用方法。」，而
      被告代表人當日不讓原告發言及未經充分討論即裁示表決
      之行為，固有不當及應予非難之處，並有違反前述非屬法
      令之被告公司議事規則之規定，已如前述，然其行為，尚
      難認係屬違反公共利益或係以損害原告為主要目的，亦難
      認違反民法所定之誠信原則，是原告主張被告代表人當日
      之行為因違反誠信原則，其決議應予撤銷乙節，尚非有據
      。
（五）復按「法院對於前條撤銷決議之訴，認為其違反之事實非
      屬重大且於決議無影響者，得駁回其請求。」，公司法第
      一百八十九條之一亦定有明文，而法院於適用此條文時，
      應考量之相關因素通常包括：違法情節之嚴重程度、股東
      贊成議案比例之高低、撤銷決議對公司營運與利害關係人
      之影響程度、所違反法規之立法目的等。就本件而言，縱
      認（此係假設語氣）被告代表人當天之行為，已屬決議方
      法違反法令，惟查，就本件系爭會議針對系爭議案（即是
      否保留被告公司九十三年度盈餘不予分配現金予股東）進
      行表決後，其中贊成不予分配者占出席之股東權數之百分
      之九九點五八，而反對或廢票權數均為零，另棄權權數占
      百分之零點四二之情，有原告提出之被告公司九十四年度
      第一次股東臨時會議事錄之記載可稽，是縱使被告之代表
      人當日有讓屬於股東之原告發言，並經過股東充分之討論
      始進行表決，然其決議結果是否會發生影響，並變更其決
      議為仍予以發放乙節，亦有可疑，且以被告公司代表人當
      天之行為，縱使有違法之處，其情節是否有嚴重到法院必
      須撤銷該決議之程度，亦值思考。參以依該次股東臨時會
      議事錄有關系爭議案之討論事項說明第二點中已記載：「
      為因應市場變化及考量公司營運狀況，擬變更盈餘分配表
      ，將九十三年稅後淨利提列法定公積後之餘額加前期未分
      配盈餘計新台幣0000000000元，全數保留不予分配... 」
      ，有該臨時會議事錄影本在卷可憑，是依此而論，該決議
      所保留不予分配予股東之金額高達0000000000元，其金額
      尚屬不少，衡諸常理，該金額對被告公司經營資金之挹注
      及運用所生之效用，不可謂小，倘本件予以判決撤銷前述
      議案之決議，則被告公司就該筆資金之運用將被凍結，其
      對被告公司之營運影響應非不小。是本院審酌被告代表人
      於當天之行為，縱使（假設語氣）有決議違法之處，然其
      違法之情節尚非屬重大，且當日表決時贊成該決議結果之
      出席股東之比例高達百分之九十九點多，是被告代表人之
      前開行為對決議之結果似應無太大影響，暨倘如本院予以
      撤銷該決議，恐會對被告公司之營運生有不小影響，及對
      原告所生利益之情形等情，認為依公司法第一百八十九條
      之一之規定，亦不應准許原告本件撤銷該股東會決議之請
      求。
（六）綜上所述，原告主張被告公司就系爭會議之系爭議案，其
      決議方法有違反法令、章程，且有違民法所定之誠信原則
      之瑕疵，請求本院予以撤銷該議案之決議，尚屬於法無據
      ，應予駁回。
四、本件判決之基礎已臻明確，兩造其餘之攻擊、防禦方法及舉
    證，核與判決結果無影響，爰不一一予以論列，併此敘明。
五、訴訟費用負擔之依據：民事訴訟法第78條。
中    華    民    國    95    年    3     月    31    日
                  民事第二庭    法  官  鄭政宗
以上正本係照原本作成。
如對本判決上訴，須於判決送達後20日內向本院提出上訴狀。
中    華    民    國    95    年    3     月    31    日
                                書記官  蔣淑君


司法院資訊處製作；財團法人民間司法改革基金會備份。
